臺灣高等法院刑事判決　　　　　　　　　　　　　九十一年度上易字第一六七三號
　　上　訴　人
　　即　被　告　戌○○
右上訴人因詐欺案件，不服臺灣板橋地方法院九十年度易字第三二二０號，中華民國
九十一年二月二十五日第一審判決（起訴案號：臺灣板橋地方法院檢察署九十年度偵
字第九０三八號，併辦案號：九十年度偵字第一五一六六號）提起上訴，本院判決如
左：
    主  文
上訴駁回。
    事  實
一、戌○○因遭先前其所召集互助會之死會會員倒會，並因代該死會會員繳納會款致
    周轉不靈，竟意圖為自己不法之所有，基於詐欺取財之概括犯意，於民國（下同
    ）八十七年四月一日起，在臺北縣新莊市○○路三一四巷六弄三號二樓住處邀集
    亥○○、未○○○、戊○○○○、黃麗貞（以配偶癸○名義參加）、周省（即吳
    周省）、丑○○、子○○、卯○○、壬○○及丁○○等人參加其所邀組，每會會
    金新台幣（下同）二萬元之互助會，會期至九十一年七月一日止，含會首共五十
    二會，於每月一日十九時三十分在上址開標（下簡稱互助會一），採內標制，底
    標為二千五百元。復於八十八年九月二十五日起，於前址邀集甲○○、周汛來、
    己○○、周省（即吳周省）、丙○○（係吳周省以丙○○名義參加）、巳○○、
    黃麗貞（以配偶癸○名義參加）、亥○○、鄭棋富、楊四配、酉○○、庚○○、
    乙○○、辛○○、申○○、丁○○、辰○、寅○○、丑○○、游英美（互助會會
    單誤載為午○○）及子○○等人參加其所邀組，每會會金三萬元之互助會，會期
    至九十二年九月二十五日止，含會首共六十六會，於每月一日二十時在上址開標
    ，另於每年三、六、九、十二月十日加標一次（下簡稱互助會二），採內標制，
    底標為四千元。其自八十七年四月一日後之某月一日起，迄九十年四月一日前之
    某月一日止，利用會員忙碌未能親自到場投標及會員間相互不認識之機會，在上
    址，連續十三次（起訴書誤載為十二次）在標單上填寫六千元左右之金額（因標
    單未填寫會員之姓名，故不構成偽造文書犯行）持以投標，並以最高標者得標，
    而向互助會一之活會會員謊稱係其他活會會員得標，致不知情之各該活會會員陷
    於錯誤，誤認係其他活會會員得標，而如數交付扣除得標金額之會款約一萬四千
    元予會首戌○○，戌○○因而詐得計約一千二百五十四萬四千元（起訴書誤載為
    一千二百萬元）。又自八十八年九月二十五日後之某月二十五日或十日起，迄九
    十年三月二十五日前之某月二十五日或十日止，連續十一次（起訴書誤載為十次
    ）在標單上填寫八千五百元左右之金額（該標單上亦未填寫會員姓名），並以最
    高標者得標，而向互助會二之活會會員謊稱係其他活會會員得標，致不知情之各
    該活會會員陷於錯誤，誤認係其他活會會員得標，而如數交付扣除得標金額之會
    款約二萬一千五百元予會首戌○○，戌○○因而詐得計約一千三百四十八萬零五
    百元（起訴書誤載為一千九百萬元）。合計戌○○詐得約二千六百零二萬四千五
    百元之財物（起訴書誤載為共詐得三千一百五十萬元）。嗣於九十年三月二十五
    日，互助會二停標，同年四月一日，互助會一亦停標，互助會一、二之活會會員
    相互聯繫始得知上情。
二、案經申○○訴由臺灣板橋地方法院檢察署檢察官偵查起訴，暨申○○、亥○○、
    未○○○、戊○○○○、黃麗貞、周省（即吳周省）、丑○○、子○○、卯○○
    、壬○○、丁○○、甲○○、周汛來、己○○、巳○○、鄭棋富、楊四配、酉○
    ○、庚○○、乙○○、辛○○、辰○、寅○○、午○○訴請臺灣板橋地方法院檢
    察署檢察官偵查後移送本院併案審理。
    理  由
一、訊據上訴人即被告戌○○供承有於右揭時地邀組右揭互助會一及互助會二之互助
    會，並有於右開時地分別以六千元左右及八千五百元左右之金額，冒用互助會活
    會會員之名義各冒標互助會一計十三次及互助會二計十一次，因而向各該活會會
    員詐取會款等情，並經告訴人申○○、吳周省、午○○、黃麗貞、寅○○、周汛
    來、告訴人代理人賴玉梅律師等人分別於偵審時指述綦詳，且有互助會會單二紙
    及被告自書之各該互助會死會會單、活會會單各乙紙等在卷可稽，至被告於原審
    法院審理時雖供稱其就互助會二僅冒標十次，惟查該互助會二含會首共計六十六
    會，其開標至九十年三月二十五日停標，含該次已開標二十六次，剩餘四十會，
    現存活會五十一會等情，此據被告於原審法院審理時供述在卷，則該會既僅剩四
    十次未開標，而現存活會仍有五十一會，足證該互助會二顯係遭冒標十一次，嗣
    被告於本院調查、審理時亦供承伊就該互助會二有冒標十一次等語。又被告自八
    十七年四月一日召集互助會一後，迄九十年四月一日互助會一停標時止，連續十
    三次於該互助會一開標時，在標單上填寫六千元左右之金額持以投標，並以最高
    標者得標，該互助會一現尚存活會二十九會；又自八十八年九月二十五日召集互
    助會二後，迄九十年三月二十五日互助會二停標時止，在標單上填寫八千五百元
    左右之金額，並以最高標者得標，該互助會二現尚存活會五十一會等情，此據被
    告供述在卷，而被告就互助會一及互助會二各冒標十三次及十一次，則以最有利
    於被告之認定，就互助會一部分，會金二萬元，得標金額六千元左右，則活會會
    員應給付被告扣除得標金額之會款約一萬四千元，而九十年四月一日確有會員得
    標而非被告冒標，該次應予剔除，該次開標後尚餘活會二十九會，則由九十年三
    月一日（含三月一日）回溯十三次，九十年三月一日應餘活會三十會、二月一日
    應餘活會三十一會、一月一日應餘活會三十二會、八十九年十二月一日應餘活會
    三十三會、十一月一日應餘活會三十四會、十月一日應餘活會三十五會、九月一
    日應餘活會三十六會、八月一日應餘活會三十七會、七月一日應餘活會三十八會
    、六月一日應餘活會三十九會、五月一日應餘活會四十會、四月一日應餘活會四
    十一會、三月一日應餘活會四十二會，以每期活會會員應給付被告一萬四千元計
    算，則被告詐得約一千二百五十四萬四千元；就互助會二部分，會金三萬元，得
    標金額八千五百元，則活會會員應給付被告扣除得標金額之會款約二萬一千五百
    元，而九十年三月二十五日確有會員得標而非被告冒標，該次應予剔除，該次開
    標後尚餘活會五十一會，則由九十年三月十日（含三月十日）回溯十一次，九十
    年三月十日應餘活會五十二會、二月二十五日應餘活會五十三會、一月二十五日
    應餘活會五十四會、八十九年十二月二十五日應餘活會五十五會、十二月十日應
    餘活會五十六會、十一月二十五日應餘活會五十七會、十月二十五日應餘活會五
    十八會、九月二十五日應餘活會五十九會、九月十日應餘活會六十會、八月二十
    五日應餘活會六十一會、七月二十五日應餘活會六十二會，以每期活會會員應給
    付被告二萬一千五百元計算，則被告詐得約一千三百四十八萬零五百元，合計被
    告共詐得約二千六百零二萬四千五百元，被告雖辯稱伊冒標得款僅約二千四百餘
    萬元云云，惟查被告既供承分別以約六千元及八千五百元之金額冒標互助會一及
    互助會二各十三次及十一次，而被告以其記載開標情形之互助會會單業已滅失，
    已無法確定其冒標之時間及金額，則顯已無確切資料以據以計算被告確切冒標所
    得之會款，惟本院依被告所供之冒標金額，以最有利被告之認定，而核計被告冒
    標所得之金額，已如前述，玆被告既無法提出其如何僅冒標二千四百餘萬元之憑
    據，則其空言指稱僅冒標二千四百餘萬元，殊無足採。而依被告供稱其冒標時，
    於標單上僅填載金額，未填載投標人之姓名等語，核與告訴人午○○、黃麗貞於
    原審法院調查時之供述相符，且亦查無何標單足資證明被告冒標時，於標單上並
    有偽造被冒標者署押之情事，自難因被告有冒標之事實，即認定被告有行使偽造
    私文書之犯行，附此敘明。綜上所述，被告自八十七年四月一日後之某月一日起
    ，迄九十年四月一日前之某月一日止，利用會員忙碌未能親自到場投標之機會，
    連續十三次在標單上填寫六千元左右之金額持以投標，並以最高標者得標，復向
    互助會一之活會會員謊稱係其他活會會員得標，致該活會會員陷於錯誤，誤認係
    其他活會會員得標，而如數交付扣除標金之會款約一萬四千元予被告。復自八十
    八年九月二十五日後之某月二十五日或十日起，迄九十年三月二十五日前之某月
  二十五日或十日止，連續十一次在標單上填寫八千五百元左右之金額，並以最高
    標者得標，復向互助會二之活會會員謊稱係其他活會會員得標，致該活會會員陷
    於錯誤，誤認係其他活會會員得標，而如數交付扣除標金之會款約二萬一千五百
    元予被告（至該互助會之死會會員於得標後即有交付會款之義務，是被告自無向
    死會會員詐取會款之可言，附此敘明），事證明確，被告犯行，洵堪認定。
二、核被告所為，係犯刑法第三百三十九條第一項之詐欺取財罪。其於當次冒標而向
    各該活會會員詐取會款之詐欺犯行，係一行為同時觸犯數詐欺罪名，為同種想像
    競合犯，應依刑法第五十五條之規定，仍從一詐欺取財罪處斷。又其先後多次詐
    欺取財之犯行，時間緊接，手段相似，犯罪構成要件相同，顯係基於概括之犯意
    為之，為連續犯，應依同法第五十六條之規定論以一罪，並依法加重其刑。原審
    以被告上述犯行，罪證明確，援引刑法第五十六條、第三百三十九條第一項、第
    五十五條及罰金罰緩提高標準條例第一條前段之規定，並審酌被告之素行、犯罪
    之動機、目的、手段，詐欺取財之次數甚多、詐得之金額非少，犯罪所生之危害
    重大，惟已將其夫名下之建物連同基地變賣，變賣所得之價金並分配予部分活會
    會員，然迄未完全賠償其他活會會員所受之損害，及犯罪後坦承犯行之態度等一
    切情狀，量處有期徒刑一年八月，並以被告用以詐欺告訴人所使用之標單因未扣
    案，且依民間互助會習慣，標單通常於開標當日撕毀，而認被告持以詐欺所用之
    右揭標單應已滅失而不存在，併予明不宣告沒收，經核認事用法，並無違誤，
    而依被告所冒標之次數及其因而所詐得之金額等犯罪情節，原審量刑亦屬允當，
    被告上訴意旨指摘原審量刑過重，尚難認有理由，應予駁回。
據上論斷，應依刑事訴訟法第三百六十八條，判決如主文。
本案經檢察官林炳雄到庭執行職務。
中      華      民      國      九十一      年    八    月    二十二    日
                              臺灣高等法院刑事第三庭
                                  審判長法  官  張  連  財
                                        法  官  李  英  勇
                                        法  官  張  傳  栗
右正本證明與原本無異。
不得上訴。
                                        書記官  秦  慧  榮
中      華      民      國      九十一  年      八月    二十三    日
附錄    本判決論罪科刑法條：
刑法第三百三十九條
意圖為自己或第三人不法之所有，以詐術使人將本人或第三人之物交付者，處五年以
下有期徒刑、拘役或科或併科一千元以下罰金。
以前項方法得財產上不法之利益或使第三人得之者亦同。
前二項之未遂犯罰之。
